臺灣高等法院臺中分院刑事判決       100年度上訴字第1396號
上  訴  人
即  被  告  林坤霖
指定辯護人  本院公設辯護人  賴泰鈞
上列上訴人因殺人案件，不服臺灣彰化地方法院100年度重訴字
第3號中華民國100年6月7日第一審判決(起訴案號：臺灣彰化地
方法院檢察署100年度偵字第653號)，提起上訴，本院判決如下
：
    主  文
原判決撤銷。
林坤霖殺人，處有期徒刑拾伍年，扣案之魚刀壹把沒收。
    犯罪事實
一、林坤霖與黃文世因先前文蛤買賣未成，而存有怨隙。於民國
    (下同)100年1月10日15時10分左右，黃文世酒後駕駛車牌號
    碼3376-XU號自用小貨車，前往林坤霖與同居人謝佳燕位於
    彰化縣芳苑鄉○○村○○路368號之居所，適林坤霖、謝佳
    燕與友人黃誠正在上開居所之客廳泡茶聊天，另謝佳燕之子
    鄭凱元則在房間內打電腦，林坤霖、黃文世因之前文蛤買賣
    糾紛發生口角，謝佳燕、黃誠正見狀，乃合力勸說黃文世離
    去。於同日15時25分左右，黃文世甫駕駛上開自用小貨車離
    開該居所門前之廣場，至該居所外之產業道路上，見林坤霖
    從上開居所走出，旋下車走向林坤霖，兩人一言不合，進而
    在上開居所外產業道路出入口處互毆，林坤霖不敵，遭黃文
    世打倒在地。林坤霖起身後，走向上開居所門外，拾起其所
    有平日放置在水龍頭附近之殺魚用魚刀，再走向黃文世所在
    之產業道路上，林坤霖可預見人體之頸部係人體重要部位，
    如以尖刀用力刺擊，足以造成死亡之結果，竟基於縱使黃文
    世遭魚刀刺中頸部致死，亦不違其本意之殺人不確定故意，
    以手橫握魚刀之方式，先朝黃文世左頸部從8點鐘方向切向2
    點鐘再橫向3點鐘方向猛刺1刀，待黃文世中刀流血並欲轉身
    離去時，林坤霖再接續朝黃文世左肩背部猛刺1刀；其中左
    頸部之刀傷深達6公分，切斷頸總動脈，致黃文世受傷後，
    後退數步，即倒臥在路旁草叢上。而謝佳燕、黃誠正因聽到
    吵架聲，衝出屋外查看，見黃文世倒臥在地，且左頸部流出
    大量血液，旋呼叫在屋內之鄭凱元拿毛巾出來止血，鄭凱元
    即以毛巾按住黃文世之左頸部傷口，適有行政院海岸巡防署
    海岸巡防總局中部地區巡防局人員李銘啟、陳昱安擔任守望
    勤務目睹本件，旋即以無線電呼叫隊部(芳苑安檢所)值班同
    仁於同日15時29分24秒撥打110報案電話及叫救護車，於同
    日15時31分4秒撥打電話向彰化縣警察局芳苑分局芳苑派出
    所報案。林坤霖則於同日15時28分55秒，以設置在其居所之
    00-0000000號市內電話撥打119呼叫救護車，於同日15時34
    分58秒，以設置在其居所之00-0000000號市內電話撥打
    00-0000000號電話向彰化縣警察局芳苑分局王功派出所報案
    。黃文世經送醫急救後，仍於同日16時左右不治死亡。嗣經
    警據報於同日16時40分抵達現場，扣得林坤霖所有供行兇用
    之魚刀1把及血衣1件。
二、案經黃文世之妻蔡劉訴請彰化縣警察局芳苑分局報告臺灣彰
    化地方法院檢察署檢察官偵查起訴。
    理    由
壹、程序方面：
一、警員所製作之現場勘查報告，為警員於調查時針對具體個案
    所製作，並無例行性，且非可經常處於可受公開檢查之狀態
    ，無從依刑事訴訟法第159條之4第1款規定取得證據能力，
    惟以上經檢察官、上訴人即被告(下稱被告)林坤霖、辯護人
    於法院行準備程序及審理中皆不予爭執其證據能力與真實性
    ，且經審酌現場勘查報告乃警員偵查刑案過程依實際情況製
    作而成，具有相當之中立性，作成過程並無不適當之情形；
    且與被害人黃文世遭刺殺之經過情形及死亡原因與案發現場
    相關位置關係，具有相當之關聯性，依刑事訴訟法第159條
    之5第1項之規定，應具有證據能力。
二、司法相驗案件初步調查報告暨報驗書、相驗時之檢驗報告書
    、檢驗屍體證明書，係職司刑事相驗及偵查犯罪職務之公務
    員於其權限所為相驗、調查中而製作之紀錄文書及證明文書
    ，均無不可信之情況，依刑事訴訟法第159條之4第1款之規
    定，自均得為證據文書。
三、卷附案發現場照片、解剖相片，乃係機械拍攝當時之情況並
    藉書面方式加以留存呈現，而照片內容與現場真實情狀二者
    之一致性，乃係透過機械方式為保障，其間並不存在人對現
    實情狀知覺、記憶、表述等錯誤，復欠缺故為虛枉之疑慮，
    故照片之性質非屬供述證據，而無傳聞法則之適用。再參諸
    卷內別無證據顯示該拍攝機械有何不精確之狀況，或照片有
    經偽、變造之情形，是應有證據能力。
四、法院或檢察官得囑託醫院、學校或其他相當之機關、團體為
    鑑定，或審查他人之鑑定，並準用刑事訴訟法第203 條至第
    206 條之1 之規定；鑑定之經過及其結果，應命鑑定人以言
    詞或書面報告，刑事訴訟法第208條第1項前段、第206條第1
    項亦分別定有明文。本件法務部法醫研究所出具之鑑定報告
    書、解剖報告書，分係檢察官囑託鑑定，均屬於刑事訴訟法
    第159條第1項所指例外情形，且該鑑定報告書已具體載明鑑
    定經過及結果，符合鑑定報告書之法定要件，具有證據能力
    。
五、扣案之魚刀1把、被告於案發當日所穿著之衣物1件，均非屬
    供述證據而無傳聞法則之適用，且均係依法定程序合法扣得
    ，復與本案具有關聯性，當有證據能力。
六、末按被告以外之人(包括證人、鑑定人、告訴人、被害人及
    共同被告等)於審判外之陳述雖不符刑事訴訟法第159條之1
    至之4等4條之規定，而經當事人於審判程式同意作為證據，
    法院審酌該言詞陳述或書面陳述作成時之情況，認為適當者
    ，亦得為證據；當事人、代理人或辯護人於法院調查證據時
    ，知有刑事訴訟法第159條第1項不得為證據之情形，而未於
    言詞辯論終結前聲明異議者，視為有前項之同意，同法第
    159條之5定有明文。立法意旨在於傳聞證據未經當事人之反
    對詰問予以核實，原則上先予排除。惟若當事人已放棄反對
    詰問權，於審判程式中表明同意該等傳聞證據可作為證據；
    或於言詞辯論終結前未聲明異議，基於尊重當事人對傳聞證
    據之處分權，及證據資料愈豐富，愈有助於真實發見之理念
    ，且強化言詞辯論主義，使訴訟程式得以順暢進行，上開傳
    聞證據亦均具有證據能力。查檢察官、被告、辯護人對於本
    案除上開二至五所示外之卷內相關證人之證述、文書卷證資
    料之證據能力，於本院審理中皆不予爭執其證據能力，且同
    意作為本案之證據，上述證人之證述、文書卷證資料復經本
    院於審理期日逐一提示、朗讀，並告以要旨，本院審酌相關
    證人證述筆錄製成、文書卷證資料取得，並無證據顯示有何
    違背程式規定情事，依據上述之說明，均應具有證據能力。
貳、實體方面：
一、訊據被告林坤霖於警詢、檢察官偵查、原審及本院審理中，
    對於其於上開時地持魚刀殺害被害人黃文世致死之事實均坦
    承不諱，核與目擊證人李啟銘、陳昱安於警詢及檢察官偵訊
    時證述：案發當天被告與黃文世在上開居所外之產業道路上
    打鬥、被告手持兇器刺向被害人之脖子和肩膀的範圍等語(
    見相驗卷第9至11、41至43頁)，證人謝佳燕、黃誠正於警詢
    及檢察官偵查、證人鄭凱元於檢察官偵查時，分別證述案發
    當天聽見被告在屋外與黃文世發生爭執，且聽見海巡人員之
    喊叫聲，從屋內出來後，便看見黃文世已躺在地上，鄭凱元
    聽見其母親謝佳燕之呼叫後，從屋內拿毛巾出來幫黃文世止
    血等語(見相驗卷第12至13頁、偵字卷第57至59、第63至64
    頁)相符，並有現場示意圖、現場照片、彰化縣警察局鑑識
    課彰警鑑字第10000034號現場勘察報告、通聯調閱查詢單等
    在卷可稽(見相驗卷第18、24至30頁、偵字卷第72至78、85
    至87頁)，且有扣案之魚刀1把足資佐證。而被告對黃文世砍
    殺共計2刀，第1刀位於左頸，距腳跟高150公分，左5公分至
    高152公分，左8公分之刺傷，表面傷口3.5乘1公分，走向為
    8點鐘向2點鐘再朝3點鐘走向，深6公分，刀徑經皮膚傷口後
    向右、向下，切過胸鎖乳突肌，切斷頸總動脈中段深及頸椎
    側面肌肉，此一結果造成週邊組織瀰漫性出血。第2刀位於
    左肩背部距腳跟高143公分、左16公分，7點鐘向1點鐘方向
    ，深4公分僅及皮下組織；此造成黃文世大出血形成低容積
    性休克死亡，業據檢察官督同檢驗員及法醫師到場相驗、解
    剖屍體後，製有檢驗報告書、相驗屍體證明書、法務部法醫
    研究所(100)醫鑑字第1001100201號鑑定報告書、解剖報告
    書各1份等在卷可憑(見相驗卷第34至39頁、第72至89頁)。
    足認被害人黃文世之死亡結果，確係由被告之行為所造成。
二、被告林坤霖雖坦承有對被害人黃文世為上開行為，然矢口否
    認其於行為當時具有殺人之犯意，辯稱：其只是要恐嚇黃文
    世並防衛自己云云。經查：按殺人與傷害致人於死之區別，
    應以加害人有無殺意為斷，不以兇器種類及傷痕之多少為絕
    對標準，亦不能因與被害人素不相識，原無宿怨，事出突然
    ，即認為無殺人之故意。又下手之情形如何，於審究犯意方
    面，為重要參考資料，故認定被告是否有殺人犯意，自應審
    酌當時情況，視其下手之輕重、加害之部位等，以為判斷之
    準據(最高法院90年度臺上字第1808號判決參照)。查被害人
    死亡後經法醫解剖，發現被害人身上第1刀位於左頸，距腳
    跟高150公分，左5公分至高152公分，左8公分之刺傷，表面
    傷口3.5乘1公分，走向為8點鐘向2點鐘再朝3點鐘走向，深6
    公分，刀徑經皮膚傷口後向右、向下，切過胸鎖乳突肌，切
    斷頸總動脈中段深及頸椎側面肌肉，此一結果造成週邊組織
    瀰漫性出血等情，此有法務部法醫研究所(100)醫剖字第
    1001100107號解剖報告書在卷可佐，是被告係持刀以斜上方
    向朝被害人頸部刺擊，且刺擊深度長達6公分，下手力道堪
    稱劇烈。而人之頸部有氣管、動脈等重要維持生命之血管分
    布，如以魚刀等具有銳利刀鋒之物品刺擊，且刺擊深度長達
    6公分，客觀上足以致人於死，被告為一50餘歲成年男子，
    依其智識程度及生活經驗，對此應有認識。又被告以手緊握
    刀鋒銳利之魚刀手把，將刀刃以斜上方向朝黃文世頸部刺擊
    ，致黃文世受有前開傷害，此經被告於原審審理時供稱：「
    (魚刀拿去恐嚇人，如果刺到別人的脖子是可能會致死，知
    道嗎？)知道。...(你知道魚刀刺到人，可能會致死，為什
    麼還要拿魚刀去嚇他？)就是要嚇他而已，要讓他走掉而已
    。( 這可能殺害到被害人？)我知道。」等語(見原審卷第54
    頁)，顯見被告於主觀上有預見可能造成被害人死亡之結果
    ，在仍不違背其本意之情形下，持魚刀以上揭方式朝被害人
    頸部、背部刺擊，依其使用之凶器、下手方式、部位及程度
    等情狀綜合以觀，堪認被告當時主觀上確有殺人之不確定故
    意無訛。被告辯稱其無殺人故意等語，洵無足採。
三、又被告林坤霖於原審之選任辯護人於刑事上訴理由狀內，雖
    以被告之係出於防禦，其行為應僅止於傷害致死罪等語為被
    告置辯。惟按按刑法上傷害致人於死之罪，係因犯罪致發生
    一定結果而加重其刑之加重結果犯，以行為人能預見其結果
    之發生為要件，所謂能預見乃指客觀情形而言，與主觀上有
    無預見之情形不同，否則如主觀上有預見結果之發生，又不
    違背其本意，則屬故意範圍，最高法院47年度台上字第920
    號判例著有明文。又刑法上殺人罪與傷害致死罪之區別，本
    視加害人有無殺意為斷，被害人所受之傷害程度，固不能據
    為認定有無殺意之唯一標準，但加害人之下手情形如何，於
    審究犯意方面，仍不失為重要參考資料；又有無殺意之判斷
    ，應依事發之原因、行為人與被害人之關係、行為時所受刺
    激、行兇前後之態度及表示、所持兇器之種類、下手行兇之
    方式、被害人受傷之多寡、受傷害處所是否為致命部位等各
    項情況，依經驗及論理法則綜合加以考量，以為判斷之依據
    ，此有最高法院20年非字第104號判例、98年度臺上字第
    4617號判決意旨可參。經查：
  1.被告持以刺殺被害人之兇器，為金屬材質，刀刃部銳利，有
    魚刀1把扣案，及魚刀經比對之照片等在卷可稽。而被害人
    身體外觀遭兇器刺傷之部位，為頸部前方部位以及背部第1
    刀位於左頸，距腳跟高150公分，左5公分至高152公分，左8
    公分之刺傷，表面傷口3.5乘1公分，走向為8點鐘向2點鐘再
    朝3點鐘走向，深6公分，刀徑經皮膚傷口後向右、向下，切
    過胸鎖乳突肌，切斷頸總動脈中段深及頸椎側面肌肉，此一
    結果造成週邊組織瀰漫性出血。第2刀位於左肩背部距腳跟
    高143公分、左16公分，7點鐘向1點鐘方向，深4公分僅及皮
    下組織，此有法務部法醫研究所(100)醫剖字第1001100107
    號解剖報告書在卷可佐。
  2.而頸部內有脊柱、脊髓、氣管、動脈、腦幹、神經等人體重
    要之生命組織且血管密佈，乃人體之重要部位，如以利刃刺
    殺，則足生致人於死之結果，此為客觀通常之事理，並為一
    般人生活經驗上所明知。依本件被告下手之部位及次數，上
    開持銳利魚刀朝被害人頸部前方要害部位刺入第1刀之行為
    ，已造成被害人受有上開銳器傷，又於被害人轉身後，再向
    其背部刺入第2刀，依經驗及論理法則綜合加以考量判斷之
    ，足徵被告下手時顯有致被害人於死之意，甚為明確。
  3.又對於現在不法之侵害，而出於防衛自己或他人權利之行為，
    不罰，但防衛行為過當者，得減輕或免除其刑，刑法第23條
    固有明文。惟正當防衛必須對於現在不法之侵害始得為之，
    如侵害業已過去，即無正當防衛可言，至彼此互毆，又必以
    一方初無傷人之行為，因排除對方不法之侵害而加以還擊，
    始得以正當防衛論，故侵害已過去後之報復行為，與無從分
    別何方為不法侵害之互毆行為，均不得主張防衛權，此有最
    高法院30年上字第1040號判例可參。然本件被告既於原審自
    承於居住處外之產業道路遭被害人黃文世歐打後，復起身轉
    至屋外門口處拿魚刀，再走向黃文世欲與之理論等語(見原
    審卷第54、55頁)，復有現場示意圖、現場照片、彰化縣警
    察局鑑識課彰警鑑字第10000034號現場勘察報告等在卷可參
    ，可見當時被害人黃世文對被告之侵害業已過去，而被害人
    當時又手無寸鐵，被告復可自行返回住處即可，均無何不法
    侵害可言，依上說明，被告即無得主張正當防衛而不罰之情
    狀。
四、綜上所論，被告林坤霖上開辯解均無可信，被告確有殺人之
    不確定犯意並為殺人之行為已如上述，本件事證明確，被告
    殺人犯行堪以認定，應依法論罪科刑。
五、核被告林坤霖所為，係犯刑法第271條第1項之殺人罪。另按
    自首以對於未發覺之罪投案而受裁判為要件，如案已發覺，
    則被告縱有投案陳述自己犯罪之事實，亦祇可謂為自白，不
    能認為自首(最高法院26年上字第484號判例參照)。次按自
    首以對於未發覺之罪投案而受裁判為要件，僅向非有偵查犯
    罪職務之公務員陳述自己犯罪之事實，而無受裁判之表示，
    即與自首之條件不符(最高法院50年台上字第65號判例參照)
    。本件被告於前開時、地傷害被害人後，以設置在其居所之
    00-0000000號市內電話撥打119呼叫救護車及撥打
    00-0000000號電話向彰化縣警察局芳苑分局王公派出所報案
    ，經警據報抵達現場，林坤霖即向警坦承殺害黃文世乙事，
    此固有彰化縣消防局100年3月1日彰消指字第1000011330號
    函附緊急救護案件紀錄表、通聯調閱查詢單等在卷可稽(見
    偵字卷第85至87頁、98至99頁)，惟查119電話之值勤人員(
    按119係火警或救護車電話，110始為報案台)，並非有偵查
    犯罪職務之公務員，故被告撥打119電話，僅係請求派車救
    人，並未陳述自己犯罪之事實，尤無受裁判之表示，顯與自
    首之條件不符。而被告於撥打119電話後，雖有再撥打電話
    向彰化縣警察局芳苑分局王公派出所報案，然其撥打之時間
    為案發當日15時34分58秒，而證人即行政院海岸巡防署海岸
    巡防總局中部地區巡防局人員李銘啟、陳昱安擔任守望勤務
    目睹本件，旋即以無線電呼叫隊部(芳苑安檢所)值班同仁於
    同日15時29分24秒撥打110報案電話及叫救護車，於同日15
    時31分4秒撥打電話向彰化縣警察局芳苑分局芳苑派出所報
    案，此有職務報告及通聯調閱查詢單等在卷可稽( 見偵字卷
    第84至87頁)，顯見被告向派出所報案之時間，已在證人李
    銘啟、陳昱安向110及派出所警員報案之後，足證被告係於
    警方查悉本案犯罪嫌疑人之後始主動向警方坦承犯行，其所
    為難認已該當自首之要件，自無由依刑法第62條前段之規定
    予以減輕其刑。至告訴人蔡劉於本院審理中，雖具狀主張被
    告於犯罪實施中，即被視同司法警察之海巡人員發現等情，
    然依海岸巡防法第10條所規定，巡防機關之人員，須執行海
    岸巡防法第4條所定犯罪調查職務時，始能視同刑事訴訟法
    之司法警察官或司法警察，而海岸巡防法第4條規定犯罪調
    查職務，應侷限於該條第1項第3款所定之「海域、海岸、河
    口與非通商口岸之查緝走私、防止非法入出國、執行通商口
    岸人員之安全檢查及其他犯罪調查事項。」，而不及於其他
    款項所規定之安全維護、安全檢查、管制及維護等與犯罪調
    查無關之事項，而查證人即行政院海岸巡防署海岸巡防總局
    中部地區巡防局人員李銘啟、陳昱安於本案案發當時，係擔
    任守望勤務站哨，已據其2人於警詢及檢察官偵查時供述明
    確，其2人於案發當時顯非在執行犯罪調查職務，自難認其
    等當時視同司法警察，告訴人蔡劉此部分所指尚有誤會。
六、原審經審理結果，以被告林坤霖犯罪事證明確，予以論罪科
    刑，固非無見，惟查：行為人對於構成犯罪之事實，明知
    並有意使其發生者，為直接故意(確定故意)，行為人對於構
    成犯罪之事實，預見其發生而其發生並不違背其本意者，為
    間接故意(不確定故意)，二者雖均為犯罪之責任條件，但其
    態樣並不相同，故刑法第13條第1項、第2項分別予以規定，
    以示區別。亦即，凡認識犯罪事實，並希望其發生者為直接
    故意，採希望主義；如僅有認識，無此希望，但其發生亦不
    違背其本意(即任其發生)者為間接故意，採容認主義。是確
    定故意(直接故意)與不確定故意(間接故意)之態樣不盡相同
    ，不能同時併存，惟原判決於犯罪事實欄認被告係「基於殺
    人之犯意」(見原判決第1頁倒數第7行)，於理由欄認係「殺
    人之不確定故意」(見原判決第6頁第3行)，自有犯罪事實與
    理由矛盾之違法。本件被告向警察機關報案之時間，係在
    第三人向警察機關報案之後，原審誤認其已該當自首之要件
    ，而適用刑法第62條之規定予以減刑，亦有未當。被告上訴
    意旨以其犯罪情狀顯可憫恕，且符合刑法第62條前段之自首
    要件，請求本院從輕量刑等語，辯護人亦主張被告主觀上無
    殺人之犯意，應僅成立傷害致死罪等語，惟按刑法第59條之
    酌量減輕其刑，必須犯罪另有特殊之原因與環境等等，在客
    觀上足以引起一般同情，認為即予宣告法定低度刑期尤嫌過
    重者，始有其適用(最高法院45年台上字第1165號、44年台
    上字第413號判例參照)。本件被告係在與被害人互毆不敵之
    後，乃持刀行凶，依一般客觀情狀，顯難引起一般同情，並
    無堪資憫恕可言。且本院認被告所為並不該當傷害致死之構
    成要件，已如前述，是被告及辯護人上開所指，經核均無理
    由。惟原判決既有上開可議之處，自應由本院將原判決予以
    撤銷改判。爰審酌被告因僅因細故爭執，竟憤而持刀刺殺被
    害人黃文世，顯見其對於法律秩序及被害人生命法益之漠視
    心態，且被害人因被告之行為而喪命，對於被害人家屬造成
    永難弭平之傷痛，且被告迄今仍未能與被害人家屬達成和解
    ，亦未見其有何具體補償被害人家屬之作為，犯後態度非佳
    ，然衡以被告僅對被害人行刺2刀，犯罪情節尚非極為嚴重
    等情，認原審檢察官具體求處被告有期徒刑15年，尚屬適當
    ，而量處如主文第2項所示之刑。至扣案之魚刀1把，為被告
    所有，且為本件犯罪所用之工具，業據被告供承在卷，應依
    刑法第38條第1項第2款之規定，宣告沒收。另扣案之血衣1
    件，非供本案犯罪所用之物，爰不另為沒收之諭知，併此敘
    明。
據上論斷，應依刑事訴訟法第369條第1項前段、第364條、第299
條第1項前段，刑法第271條第1項、第38條第1項第2款，判決如
主文。
本案經檢察官陳佳琳到庭執行職務。
中    華    民    國   100    年    10    月    6     日
            刑事第五庭  審判長法  官  趙  春  碧
                              法  官  卓  進  仕
                              法  官  林  宜  民
以上正本證明與原本無異。
如不服本判決應於收受送達後10日內向本院提出上訴書狀，其未
敘述上訴之理由者，並得於提起上訴後10日內向本院補提理由書
（均須按他造當事人之人數附繕本）「切勿逕送上級法院」。

                              書記官  吳  雅  菁
中    華    民    國   100    年    10    月    6     日